最高法院刑事判決　　　　　　　　　　　　　　　九十三年度台上字第一一七一號
　　上　訴　人　台灣高等法院台中分院檢察署檢察官
　　被　　　告　甲○○
右上訴人因被告背信案件，不服台灣高等法院台中分院中華民國九十二年三月六日第
二審更審判決（九十一年度重上更(二)字第六號，起訴案號：台灣台中地方法院檢察署
八十四年度偵字第一三五五八號），提起上訴，本院判決如左：
    主  文
原判決撤銷，發回台灣高等法院台中分院。
    理  由
本件原判決以公訴意旨略稱：邱忠賢係坐落台中市○○區○○段四八０號土地（重測
前為三份埔段一三｜八號）地主。郭華洲為台中縣豐原市農會信用部放款初審人員，
負責該農會信用部放款業務初審，林崇煌則為該農會信用部辦理放款徵信人員，負責
該農會信用部放款徵信，二人均係依農會法規定，受豐原市農會理事會之委託，為該
農會處理事務而辦理農會業務之人員。邱忠賢於民國八十一年一月十七日以每坪約新
台幣（下同）六至八萬元，總價未超過一千萬元之價格，透過仲介公司買得上述坐落
台中市○○區○○段四八０地號土地，並於八十一年三月十七日向豐原市農會申辦二
千五百萬元之貸款，因該土地係現有道路，邱忠賢為順利貸得款項，竟透過當時擔任
該農會信用部主任之林正敏（已於八十四年二月五日死亡）協助辦理。林正敏應允後
即與邱忠賢及郭華洲、林崇煌於八十一年三月十八日共同至上開土地現場查估，由郭
華洲將該土地高估為每坪價值二十一萬元，總價為三千五百萬零七百元。嗣邱忠賢於
八十一年五月七日將上述土地賣予被告甲○○，由被告承擔該筆抵押債務，被告於承
擔該筆抵押債務後，於八十一年十月九日，又以前述土地再向豐原市農會申請貸款二
千四百萬元，詎郭華洲、林崇煌、林正敏三人因前曾前往查估過該土地價格，均明知
該地係現有道路，不得為借款之擔保物，渠三人竟又與被告基於共同之犯意聯絡，由
郭華洲將該土地再次高估為每坪價值三十萬元，總價為五千萬零一千元，並將此不實
事項，登載於其業務上所作成之文書徵信調查報告表內，且於調查意見欄上簽註准貸
二千萬元及信貸副保三百萬元。貸款承辦人林崇煌及信用部主任林正敏亦均同意核貸
呈請批示，使當時之總幹事林益昭陷於錯誤而於八十一年十月二十七日准予核貸。被
告於超貸上述款項後，自八十三年三、四月間起，即停止繳付利息及本金，致生損害
於豐原市農會，因認被告與郭華洲、林崇煌等人共同牽連犯有刑法第二百十六條、第
二百十五條行使業務上登載不實文書罪嫌及同法第三百四十二條之背信罪嫌。經審理
結果，以被告之犯罪不足證明，因而撤銷第一審依牽連犯從一重論處被告背信罪刑之
判決，改判諭知被告無罪，固非無見。
惟查：依卷內資料，本件土地前臨水溝，後靠四層樓公寓，呈狹長形（偵查卷第十九
頁至第二十頁，他字第一一六九號卷第二頁），該地過戶予被告名義所有後，即以被
告為債務人兼義務人，設定擔保債權額二千九百萬元之最高限額抵押權予豐原市農會
（原審上更(二)字卷(一)第六十四頁），向該農會申請擔保貸款二千四百萬元，信貸副保
三百萬元（原審上更(二)字卷(二)第六十六頁、第六十七頁），核貸金額為二千萬元及三
百萬元（原審上更(二)字卷(一)第一二０頁、第一二一頁），被告並供承曾在各該借款文
件上蓋章（同前卷第一五０頁），及在借據與本票上簽名之事實（原審上更(二)字卷(二)
第一二０頁）。如果無訛，其對申貸及核貸金額當屬明知。再據證人張宗民證稱：「
我現住之（台中市○○路七十六巷十一之一號）房屋於七十年間即已蓋好」、「房子
蓋好之時就有將該地一部分舖設道路」、「房子蓋好後即（為）有柏油之既成道路，
當時邱忠賢想要將路圍起來，我們將其推倒，當時有照相……」（原審上更(一)字卷第
二十二頁反面至第二十三頁反面），並提出照片一紙為證（附同前卷第七十八頁）。
被告亦稱：照片係伊接手前，邱忠賢前往圍地之情形（同前卷第二十三頁反面），而
依照片顯示，當時該地即大部分供為道路使用，並已舖設柏油。參酌被告亦坦認曾為
該地合建之事，與後面住戶交涉（原審上更(二)字卷(一)第一四九頁）等語綜合而觀，被
告於本件土地過戶於其名下後，既曾至現場與後面住戶商討合建事宜，對該地當時已
大部分供為道路使用，並已舖設柏油一節，似難諉為不知，則其所辯：當時該地未舖
設柏油，只留一小巷供住戶通行云云，是否真實，非無可疑。如其當時即已知悉該土
地係供為道路使用，並已舖設柏油，而土地雖屬建地，然若已供為道路使用，必將影
響其交易價值，以此供為擔保申請貸款，在正常情況下，金融機構貸放意願似乎不高
，此為吾人日常生活經驗所得知悉之事項，乃被告竟仍以該土地供為擔保，申請高額
貸款，縱如原判決所認其僅為名義上之土地所有人，貸款額度均係被告之姐夫董卿郎
與豐原市農會相關人員議定，被告並未參與，但其倘若明知本件貸款異乎常情，竟仍
與董卿郎配合，致董卿郎得與農會相關人員勾結，高估土地價值，因而獲得高額貸款
，能否謂其僅係單純之出借名義人？其與董卿郎及豐原市農會相關人員間，確無直接
或間接之犯意聯絡，且無行為之分擔？尚非無調查研酌餘地。實情為何？關涉法律之
適用，為明真相，並維公平正義，自應詳予查明，原審未根究明白，遽行判決，自難
謂當。上訴意旨指摘原判決違法，非無理由，關於涉犯背信罪部分認應發回更審，期
臻翔適。檢察官認被告牽連犯行使業務上登載不實文書罪部分，基於審判不可分原則
，併予發回。又本件雖屬刑事訴訟法第三百七十六條第五款之案件，惟於八十四年十
月二十日修正刑事訴訟法公布施行前，原得上訴於第三審，且已繫屬於法院，依刑事
訴訟法施行法第五條第一項規定，仍應依施行前之法定程序終結之。
據上論結，應依刑事訴訟法第三百九十七條、第四百零一條，判決如主文。
中　　　華　　　民　　　國　　九十三　　年　　　三　　　月　　 十一 　　日
                              最高法院刑事第十一庭
                                  審判長法官  張　淳　淙
                                        法官  謝　俊　雄
                                        法官  蘇　振　堂
                                        法官  張　春　福
                                        法官  呂　丹　玉
      右正本證明與原本無異
                                              書  記  官
中　　　華　　　民　　　國　　九十三　　年　　　三　　　月　　 十九 　　日
                                                                       ：
